臺灣高雄地方法院刑事判決　　　　　　　　　　　　　　九十年度訴字第四一八號
　　公　訴　人　臺灣高雄地方法院檢察署檢察官
　　被　　　告　丙○○
右列被告因偽造文書等案件，經檢察官提起公訴（八十九年度偵字第二六一００號）
及移送併案審理（九十年偵字第一０八一八號），本院判決如左：
    主  文
丙○○共同行使偽造私文書，足以生損害於他人，累犯，處有期徒刑肆月，如易科罰
金，以佰元折算壹日。
卷附當舖客戶典當期間借車條約、讓渡證書、同意書上偽造之「甲○○」簽名及指印
各伍枚，均沒收。
    事  實
一、丙○○曾於民國八十四年間因違反動產擔保交易法案件，經台灣高等法院高雄分
    院判處有期徒刑一年確定，於八十九年二月二十日假釋期滿執行完畢。猶不知省
    悔，緣同事甲○○所有車牌號碼ＹＦ－六八六０號（起訴書漏載為ＹＦ－六八六
    號）自用小客車於八十九年十月十七日下午一時許發生車禍受損，亟待修理，丙○○於同日下午二時許，受甲○○之委託，將上開自小客車送往高雄市○○○路
    九和汽車保養廠維修，詎丙○○因地下錢莊逼債，需款甚急，竟意圖為自己不法
    之所有，基於背信、詐欺及行使偽造私文書之犯意，為供典當質押之用，先將上
    開甲○○委託送修之車輛連同放置其內之行車執照，暫行取走而駛離車廠，並於
    同日晚間（起訴書誤載為同年月十八日晚上）打電話予甲○○，藉口已找到李女
    委託其代租之房子，需李女之身分證訂立租約為由，取得李女之身分證，欲使用
    李女之身分證及該車行照辦理質押典當手續以詐財。旋於同日晚間十一時三十分
    ，丙○○夥同一真實姓名年籍不詳之成年女子，共同基於前揭背信、詐欺及行使
    偽造私文書之犯意聯絡，將上開甲○○所有委託其送修之自小客車，開至高雄市
    三民區○○○路一五九號乙○○所經營之「弘盛當鋪」，表示欲典當該車，由該
    名女子佯稱為車主甲○○，同時出示甲○○之身分證、行車執照、車輛保險卡等
    證件藉資取信，該女子並在屬於私文書性質之當舖客戶典當期間借車條約、讓渡
    證書、同意書上接續偽簽「甲○○」之署名並按捺指印，交還乙○○而行使之，
    足生損害於甲○○，致乙○○不疑有他，信以為真，應允辦理該車動產擔保方式
    之典當，共計丙○○以該車當得新台幣（下同）八萬元，而為違背其任務之行為
    ，致生損害於委任人甲○○之財產。丙○○詐得上開八萬元後，於同年十月十八
    日中午至當鋪取回甲○○之身分證（行照仍質押於當鋪，案發後已發還甲○○）
    ，將身分證歸還予甲○○，另於同月二十日始將車輛開回車廠修理。嗣同月二十
    三日甲○○親至車廠領回該維修完成之自小客車，發現汽車行照未放在車內，又
    屢尋丙○○不著，於同年十一月三日前往監理機關申請補發行照時，始知上情，
    報警而查獲。
二、案經高雄市政府警察局三民第一分局移送台灣高雄地方法院檢察署檢察官偵查起
    訴及移送併案審理。
    理  由
一、訊據被告丙○○固供承有於右揭時、地受被害人甲○○委託送修車輛，因需現款
    急用，故將該車暫駛離保養廠，且為配合典當使用，持置於該自小客車內之行照
    、向甲○○謊稱已找到租屋而取得之李女身分證，至乙○○所經營之當鋪，佯稱
    車輛所有人本人甲○○欲加以典當，詐得款項八萬元，該用畢之身分證及車輛均
    予交還被害人等情不諱，惟矢口否認有何共同偽造文書犯行，辯稱：當日僅伊一
    人去當鋪，伊出示車主甲○○的身分證及行照後即當得八萬元，該當舖借車條約
    、讓渡證書、讓渡同意書上「甲○○」之簽名及指印均非伊所為；行照質押在當
    鋪，身分證及車輛典當後均有歸還甲○○，伊沒有侵占該車之意思云云。經查：
（一）上開被告如何違背任務，將甲○○所有委託送修之車輛暫行駛離車廠，並為配
      合典當手續之用，持置於該車內之行照及謊稱已尋得租屋所取得之李女身分證
      ，與一名不詳姓名年籍女子，共同至乙○○所經營之當鋪，由該名女子訛稱為
      車主甲○○本人，並出示前開甲○○之身分證、行照等證件，且在當舖借車條
      約、讓渡證書、讓渡同意書等私文書上偽簽「甲○○」之署名並按捺指印，據
      以行使交還乙○○，以此將車輛設定動產抵押擔保借款之方式，典當詐得款項
      八萬元，事後始將身分證及車輛歸還等事實，業據被害人甲○○於警、偵訊及
      本院審理中指訴綦詳，並經證人即當鋪負責人乙○○於偵查及本院調查時到庭
      結證證稱：當日典當由伊負責辦理，被告與一自稱車主甲○○女子共同前來，
      出示甲○○之身分證、行照等相關證件，伊將當鋪借車條約、讓渡證書、同意
      書等拿到車上讓該名女子親自簽名及捺手印，嗣後伊至監理所辦理動產擔保抵
      押設定，被告以該車當得八萬元，利息只繳一期等語明確（偵卷第十頁背面、
      本院九十年三月十九日訊問筆錄），證人乙○○並當庭指認被害人甲○○並非
      當日隨同被告前來典當車輛之該名女子屬實，再參以本院諭知被告丙○○及被
      害人甲○○當庭書寫「甲○○」、「捌萬元」等字跡，經肉眼比對結果，與卷
      附借車條約、讓渡證明及同意書上「甲○○」簽名均不相符。此外，復有當舖
      客戶典當期間借車條約、讓渡證書、同意書、切結書、高雄市當鋪收當物品登
      記簿、汽車新領牌照登記書、汽（機）車審驗暨各項異動登記書、汽（機）車
      各項異動登記書影本各一份及被害人甲○○立具之行照領結正本一份附卷可稽
      。綜上各情，足徵確有一不詳姓名年籍女子偽稱為車主甲○○，與被告共同至
      當鋪典當該車，且該等讓渡證書上「甲○○」之署名及指印亦為該不詳女子所
      偽簽、盜捺甚明。被告上開所辯：僅一人前往當車云云，與事實不符，即難採
      信。
（二）另被告確於辦理質押典當手續後，將身分證歸還被害人，且該車亦於送修後由
      被害人領回等節，均據被告及被害人於本院訊問中供承一致在卷（本院九十一
      年），又該車係以辦理動產擔保抵押方式質借款項，車主可留用原車輛使用，
      但需質押行照等情，觀之卷附當鋪客戶典當期間借車條約、讓渡證書、同意書
      、切結書、該行照影本及本件查獲後被害人領回行照之領結正本等資料自明，
      況被告於質押車輛借款後，尚有繳付一期利息，已據證人乙○○證述屬實，如
      前所述，衡情苟被告有侵占該車之意，豈有於質押後均將車輛、身分證交還予
      被害人，並繳付利息之理。是被告主觀上僅有使用該行照、身分證予以質押借
      款，應己急用之不法背信意圖，不具將該車侵占據為己有之犯意及犯行甚明。
      是被告此部分所辯：沒有侵占該車之意思等語，尚屬有據，其上揭意圖為自己
      不法之利益，違背任務使用被害人之行照及身分證，將被害人所有之車輛設定
      動產擔保抵押借款，足生損害於本人利益等行為，應屬刑法背信罪之範疇，尚
      非構成侵占罪，附此敘明。
    綜上，本件事證明確，被告與共犯不詳女子前開共同背信、行使偽造私文書、詐
    欺等犯行，均堪認定。
二、核被告所為，係犯刑法第三百四十二條第一項背信罪，同法第二百十六條、第二
    百十條之行使偽造私文書罪及同法第三百三十九條第一項詐欺取財罪。上開當鋪
    借車條約、讓渡證明及同意書，均不待習慣或特約，由形式上觀之即屬表示一定
    用意或證明之私文書，公訴人認屬刑法第二百二十條之準私文書，尚有未洽，應
    予更正；又被告不具侵占犯意及犯行，前揭所為僅構成背信罪，已如前述，公訴
    人雖未引法條對背信部分予以起訴，惟起訴事實已有敘及，本院自得予以審究，
    並變更起訴法條；另公訴人雖漏未對被告訛稱車主、典當詐財之部分論以詐欺取
    財罪，然起訴事實既已敘明，本院自得併予審究。又被告與該不詳姓名女子共同
    偽造署押之行為乃偽造私文書之部分行為，不另論罪。至被告與共犯女子在上開
    當鋪借車條約、讓渡證明及同意書上，三次偽簽「甲○○」署名及盜捺指印之行
    為，係基於單一犯意，於密接時間內接續為之，依社會觀念難予分割，應僅論以
    單一之偽造私文書罪。渠等偽造私文書後復持以行使，偽造之低度行為應為行使
    之高度行為所吸收，不另論罪。被告與不詳姓名女子二人間就上開犯行，均有犯
    意聯絡及行為分擔，皆為共同正犯。再被告前開所犯三罪間，有方法、目的之牽
    連關係，為牽連犯，應從一重之行使偽造私文書罪論處。末查被告曾於八十四年
    間因違反動產擔保交易法案件，經法院判處有期徒刑一年確定，於八十九年二月
    二十日假釋期滿執行完畢等情，有台灣高等法院被告全國前案紀錄表附卷可按，
    其於前案有期徒刑執行完畢五年內，再犯本件有期徒刑以上之罪，為累犯，應依
    刑法第四十七條規定加重其刑。審酌被告素行非佳，有卷附台灣高等法院被告全
    國前案紀錄表一份可按，此次因需款急用，再為犯行，本不宜寬待，然犯後已坦
    承大部分犯行，態度良好，且該典當車款已繳清，告訴人表明不願追究（本院九
    十年十一月八日訊問筆錄、九十一年一月三日審判筆錄）及所詐得財物尚屬非鉅
    ，犯罪情節亦非重大等一切情狀，量處如主文所示之刑，並諭知易科罰金之折算
    標準（被告行為後，刑法第四十一條第一項固於九十年一月十二日修正生效，惟
    參照台灣高等法院九十年法律座談會結論意見，逕依修正後刑法第四十一條第一
    項規定諭知易科罰金之折算標準，毋庸比較新舊法）。另卷附當舖客戶典當期間
    借車條約、讓渡證書、同意書上偽造之「甲○○」簽名及盜捺之指印各五枚，俱
    屬偽造之署押，應依刑法第二百十九條之規定宣告沒收。
三、移送併案審理部分
（一）移送併辦意旨另以：被告丙○○於九十年三月十二日晚間，至告訴人甲○○高
      雄市苓雅區林西二巷三號住處，向告訴人稱：因車子故障，有事前往岡山，需
      借車二小時，使用後即歸還等語，告訴人遂將其所有之ＹＦ－六八六０號自小
      客車借予被告，詎被告遲未依約返還車輛，直至為警尋獲該車，因認被告此部
      分亦涉有刑法第三百三十五條第一項侵占罪嫌，且與前開論罪科刑部分有連續
      犯之裁判上一罪關係云云。
（二）按犯罪事實應依證據認定之，無證據不得推定其犯罪事實，刑事訴訟法第一百
      五十四條定有明文。而所謂認定犯罪事實之證據，係指足以認定被告確有犯罪
      行為之積極證據而言，如未能發現相當證據或證據不足以證明，自不能以推測
      或擬制之方法，以為裁判之基礎，最高法院二十九年上字第三一０號及四十年
      台上字第八六號分別著有判例可資參照。又告訴人之指訴，本以使被告受刑事
      訴追為目的，故必其所述被告犯罪之情形無瑕疵可指，且就其他方面調查又與
      事實相符，方足採為對被告論罪科刑之依據；苟其所為攻擊之詞，尚有瑕疪，
      且經調查別無其他證據足証其指訴確與事實相符，則本於「罪證有疑、利於被
      告」之證據法則，即不得遽以告訴人片面之指訴，擷為認定被告犯罪之唯一事
      證（參照最高法院五十二年台上字第一三００號判例意旨）。
（三）質之被告丙○○固坦承有於上開時、地，因自己使用之車輛故障損壞，而借用
      告訴人所有之上開自小客車，未依約定歸還，嗣為警查獲等情，然堅決否認有
      何侵占犯行，辯稱：伊借車當晚有打電話給告訴人要歸還該車，然告訴人說時
      間已晚不方便，借車時有言明車輛維修好由告訴人先使用，伊以為是告訴人使
      用伊車，所以才遲未歸還等語。經查：告訴人甲○○固於警、偵訊中指述被告
      上開借用車輛後拒不依約返還等情綦詳，惟於本院調查、審理中陳稱：被告借
      車當晚確有打電話予伊，聯絡還車之事，伊因時間已晚，不方便出門而拒絕等
      語在卷（本院九十年十一月八日訊問筆錄、九十一年一月三日審判筆錄），再
      被告確因自己使用之車輛故障，留存於告訴人住處，並有委託告訴人送修等情
      ，均據被告及告訴人是認一致在卷，告訴人復於本院審理中自承：被告向伊借
      車使用時，有提及交換使用車輛之事一情明確（前開審判筆錄參照）；參以被
      告前曾受告訴人委託送修該車，違背任務將之質押借款，嗣確有歸還該車等背
      信犯行部分，業經本院認定屬實，詳如所述，苟被告具有侵占該車之意圖，大
      可於前次質押借款後即將該車侵占留供己用，豈需歸還後再大費周章予以借用
      、侵占，顯悖常理。是被告前開所辯：以為雙方交換車子使用，並非故意侵占
      不還等語，尚堪採信。被告主觀上既未有侵占車輛之不法意圖，自難以侵占罪
      相繩。此外，本院復查無其他積極證據足資證明被告確有公訴人此部分所指之
      侵占犯行，本應為無罪之諭知，惟公訴意旨既認此部分與前開論罪科刑部分有
      連續犯之裁判上一罪關係，爰不另為無罪之諭知。
據上論斷，應依刑事訴訟法第二百九十九條第一項前段、第三百條，刑法第二十八條
、第二百十六條、第二百十條、第二百十九條、第三百四十二條第一項、第三百三十
九條第一項、第五十五條、第四十七條、第四十一條第一項，罰金罰鍰提高標準條例
第一條前段、第二條，判決如主文。
本案經檢察官楊碧瑛到庭執行職務。
中      華      民      國      九十一    年      一      月    十七    日
                                  臺灣高雄地方法院刑事第六庭
                                      審判長  法  官  趙家光
    法  官  張世賢
                                              法  官  林韋岑
右正本證明與原本無異。
如不服本判決，應於判決送達後十日內，向本院提出上訴狀。
                                              書記官  董明惠
中      華      民      國      九十一    年      一      月    十七    日
【附錄本判決論罪科刑法條】
中華民國刑法第三百四十二條第一項：
  為他人處理事務，意圖為自己或第三人不法之利益，或損害本人之利益，而為違背
  其任務之行為，致生損害於本人之財產或其他利益者，處五年以下有期徒刑、拘役
  或科或併科一千元以下罰金。
中華民國刑法第二百十六條：
  行使第二百十條至第二百十五條之文書者，依偽造、變造文書或登載不實事項或使
  登載不實事項之規定處斷。
中華民國刑法第三百三十九條第一項：
  意圖為自己或第三人不法之所有，以詐術使人將本人或第三人之物交付者，處五年
  以下有期徒刑、拘役或科或併科一千元以下罰金。
  以前項方法得財產上不法之利益或使第三人得之者，亦同。
